ACORDAO-COMPLETO-2530092

ACÓRDÃO 547/2022 ATA 9/2022 - PLENÁRIO

VISTA, relatada e discutida esta representação formulada pela empresa Lima Dias Roupas e Acessórios Ltda., acerca de possíveis irregularidades no Pregão Eletrônico para Registro de Preços (PE SRP) 46/2021, conduzido pela Academia Militar das Agulhas Negras (AMAN) , cujo objeto é a aquisição de fardamento e peças de uniformes especiais visando atender às necessidades do Corpo de Cadetes da instituição,
ACORDAM os Ministros do Tribunal de Contas da União, reunidos em sessão plenária, ante as razões expostas pelo Relator, em: 
9.1. conhecer da representação, com base no art. 113, § 1º, da Lei 8.666/1993, c/c os arts. 235 e 237, VII, do Regimento Interno deste Tribunal, e no art. 103, § 1º, da Resolução - TCU 259/2014; e considerá-la parcialmente procedente;
9.2. revogar a medida cautelar adotada em 11/1/2022 e referendada por meio do Acórdão 82/2022-TCU-Plenário;
9.3. dar ciência à Academia Militar das Agulhas Negras, com fundamento no art. 9º, inciso I, da Resolução - TCU 315/2020, sobre as seguintes falhas, identificadas no PE SRP 46/2021, para que sejam adotadas medidas internas com vistas à prevenção de outras ocorrências semelhantes:
9.3.1. a rejeição sumária da intenção de recurso da licitante Lima Dias Roupas e Acessórios Ltda. para o item 2 do certame, contraria a jurisprudência deste Tribunal, segundo a qual o exame do registro da intenção de recurso deve limitar-se à verificação dos requisitos de sucumbência, tempestividade, legitimidade, interesse e motivação, não podendo o mérito do recurso ser julgado previamente à apresentação das razões e contrarrazões recursais, conforme Acórdão 1168/2016-TCU-Plenário, e contrariando o disposto nos arts. 2º, § 1º, e 4º, incisos XVIII e XX, da Lei 10.520/2002; e
9.3.2. o item 1.6.1 do termo de referência do edital não apresenta as informações mínimas necessárias para a correta confecção das peças de uniforme constantes do item 2 do certame, segundo padronização exigida pela AMAN, como especificações quanto às cores exigidas, normas técnicas aplicáveis e desenho técnico do produto, em afronta ao art. 3º, inciso II, da Lei 10.520/2002;
9.4. dar ciência deste acórdão à Academia Militar Das Agulhas Negras e à representante.

Representação a respeito de possíveis irregularidades em pregão eletrônico para aquisição de fardamento e peças de uniformes especiais.

Academia Militar das Agulhas Negras.

3. Interessados/Responsáveis: não há.

13.1. Ministros presentes: Ana Arraes (Presidente), Walton Alencar Rodrigues, Benjamin Zymler, Aroldo Cedraz, Bruno Dantas (Relator), Vital do Rêgo, Jorge Oliveira e Antonio Anastasia.
13.2. Ministro-Substituto convocado: Augusto Sherman Cavalcanti.
13.3. Ministros-Substitutos presentes: André Luís de Carvalho e Weder de Oliveira.

BRUNO DANTAS

Por registrar as principais ocorrências do processo até o momento, resumindo os fundamentos das peças acostadas aos autos, adoto como relatório, com os ajustes necessários, a instrução da secretaria responsável pela análise do processo (peça 55) , que contou com a anuência do corpo diretivo da unidade (peça 56) :
"INTRODUÇÃO
Trata-se de representação a respeito de possíveis irregularidades ocorridas no pregão - SRP 46/2021 sob a responsabilidade de Academia Militar das Agulhas Negras, com valor homologado de R$ 4.013.000,00 (peça 14) , cujo objeto é a aquisição de fardamento e peças de uniformes especiais em proveito da Academia Militar das Agulhas Negras (AMAN) , visando atender às necessidades do Corpo de Cadetes da instituição.
Os três itens que compõem o objeto do certame foram adjudicados em 28/12/2021 (peça 53) , para as empresas Alfaiataria São Lucas do Gesa Ltda. (item 1) , Tufick Comércio e Representações (item 2) e Minas Botas Ind. e Com Eireli (item 3) .
HISTÓRICO
O representante alegou, em suma, a ocorrência das seguintes irregularidades:
a) o pregoeiro rejeitou sua intenção de recurso, sob o argumento de a intenção estar imotivada; não obstante, houve expressa motivação de que houve formalismo exagerado na avaliação da amostra que resultou na desclassificação de sua proposta, bem como indicação de que as demais informações e fundamentos seriam expostos no corpo do recurso;
b) apesar de não ter externado e pontuado o formalismo exagerado, tal fato ocorreu na análise da amostra apresentada pela representante, ao que a motivação única e exclusiva para a sua desclassificação consistiu na alegação de que a amostra foi reprovada em avaliação pela comissão de exame, sendo que o art. 44 do Decreto 10.024/2019 estipula o seguinte:
'Art. 44. Declarado o vencedor, qualquer licitante poderá, durante o prazo concedido na sessão pública, de forma imediata, em campo próprio do sistema, manifestar sua intenção de recorrer.
§ 1º As razões do recurso de que trata o caput deverão ser apresentadas no prazo de três dias.'
c) houve pressa do pregoeiro em adjudicar o objeto e homologar o pregão, o que, além de cercear o seu direito de defesa, violou o princípio da igualdade entre os licitantes, pelos seguintes motivos:
c.1) sua amostra foi reprovada devido à 'tonalidade diferente nas golas e detalhes nos punhos, ausência de colarinho, tamanho da gola e punho diferente do exigido, linhas de costuras na gola e nas costas divergentes do previsto';
c.2) o edital e o termo de referência (TR) não trazem na descrição do objeto a necessidade de colarinho na túnica ou o código pantone da cor dos detalhes de gola e punho, restringindo-se a informar que o tecido seria na cor azul turquesa, sendo que há várias tonalidades de azul turquesa e cada tonalidade possui o seu código pantone;
c.3) os tamanhos de gola e punho em divergência do exigido em edital são vícios sanáveis, tanto que a gola e punho da amostra da concorrente Tufick também diverge do solicitado no edital, como pode ser observado nas imagens à peça 2, p. 4-5;
c.4) o TR pede que a altura da gola tenha 45mm, enquanto a amostra da participante declarada ganhadora tem 40mm e a sua amostra tem 50mm; em relação à largura das carcelas do punho, o TR solicita que a largura seja de 30mm, enquanto a amostra da participante vencedora tem 35mm e sua amostra tem 45mm;
c.5) esses detalhes seriam facilmente sanáveis e poderiam ter sido objeto de correção, possibilitando que a amostra desclassificada fosse submetida à nova avaliação da comissão julgadora, o que vai ao encontro do interesse público, já que era detentora de menor preço;
c.6) link disponibilizado no Termo de Referência http://www.dabst.eb.mil.br/index.php/biblioteca-de-normas-tecnicas/88 traz a especificação de diversos fardamentos, mas não da túnica azul ferrete masculino; e
c.7) a proposta apresentada não poderia ter sido desclassificada por não evidenciar colarinho na amostra se na especificação da túnica não está descrita a necessidade do colarinho, sendo, portanto, o edital omisso em relação a este detalhe, nesse sentido, o Acórdão 1491/2016-TCU-Plenário:
'Havendo exigências de amostras, é imprescindível que o detalhamento dessa obrigação esteja contido no edital da licitação, com a devida especificação dos critérios objetivos para avaliação da amostra apresentada pelo licitante classificado provisoriamente em primeiro lugar, em observância ao art. 40, inciso VII, da Lei 8.666/1993.'
d) em relação à amostra da licitante Tufick, vencedora do item 2 do certame:
d.1) o item 8.6.2 do edital estabeleceu que 'a amostra será submetida a avaliação de comissão nomeada para tal fim e deverá ser enviada no prazo de dois dias úteis a contar da convocação do envio'; a representante enviou preposto para acompanhar a avaliação da amostra da concorrente Tufick, marcada para o dia 27/12/2021, mas ao chegar na sede da AMAN, foi informada que a amostra não seria avaliada por uma comissão, mas apenas por um membro, civil e não militar, chamado Rogério, que não havia comparecido, pois estava doente;
d.2) no dia seguinte, a amostra da Tufick foi aprovada, mesmo tendo sido apresentada em tecido divergente ao solicitado em edital, o que demonstra uma inequívoca desigualdade de tratamento entre os licitantes e um desequilíbrio no rigor aplicado na avaliação das amostras, que, certamente, frustra o caráter competitivo da licitação e fere os interesses da Administração; nesse sentido, a Tufick apresentou amostra fabricada em tecido 65% poliéster e 35% lã, contrariando a descrição do item 2 no TR - sarja (55% poliéster e 45% lã) -, como observa-se na foto (peça 2, p. 7) ;
d.3) o tecido de sarja com 65% poliéster 35% lã é de qualidade inferior ao requisitado no TR (55% poliéster e 45% lã) , além de ser mais barato, custando R$ 54,00, enquanto o exigido no edital custa R$ 58,00, o que implica na inferioridade da amostra apresentada pela concorrente; e
d.4) assim, a AMAN aprovou amostra com tecido de qualidade inferior em detrimento de amostra com detalhe facilmente sanável; e
e) no momento da negociação com a Tufick, o pregoeiro já ofertou um valor fixo para a empresa Tufik baixar (R$ 1.340,00) , em vez de apenas perguntar para a empresa se ela poderia diminuir o preço, como foi feito com a empresa Lima Dias, o que poderia ter relação com o fato de a Tufick ter sede em Resende, onde está localizada a AMAN.
Após examinar os elementos apresentados pela representante, esta unidade técnica, em instrução à peça 17, considerou presentes os pressupostos do perigo da demora e da plausibilidade jurídica e constatou a ausência do pressuposto do perigo da demora reverso, propondo, ao final, a concessão da medida cautelar pleiteada a fim de que a AMAN se abstivesse de utilizar as atas de registo de preços decorrentes do PE 46/2021 enquanto as atas decorrentes do PE 36/2020 para os itens 25, 33 e 71 tivessem saldo, após constatar significativa diferença entres os preços alcançados nos dois certames.
A Selog propôs, ainda, a realização de oitiva e diligência da unidade jurisdicionada, e a construção participativa das deliberações, concedendo à UJ a possibilidade de propor ações corretivas para a prevenção ou correção dos indícios de irregularidades identificados e os possíveis impactos de o TCU determinar a anulação do PE 46/2021.
Também foi realizada a oitiva da sociedade empresária Tufick Comércio e Representações Ltda., conferindo-lhe a possibilidade de uma manifestação quanto aos indícios de irregularidades identificados.
Mediante despacho (peça 19) , o relator, ministro Bruno Dantas, acatou as medidas propostas pela Selog, o que resultou na expedição de ofícios encaminhados à Academia Militar das Agulhas Negras, aos cuidados do Centro de Controle Interno do Exército - CCIEx (peças 20-22) e expedientes endereçados ao representante e à empresa Tufick Comércio e Representações Ltda., respectivamente (peças 26-27) .
Em 19/1/2022, o TCU referendou a medida cautelar concedida pelo relator por meio do Acórdão 82/2022-TCU-Plenário (peça 28) , o que levou à expedição de novos ofícios, remetidos à AMAN, à representante e à empresa Tufick Comércio e Representações Ltda. (peças 31, 33 e 35) , com o objetivo de comunicar o teor da decisão deste Tribunal.
A AMAN se manifestou por meio dos documentos anexados às peças 36-40 e a empresa Tufick respondeu os questionamentos por meio dos documentos anexados às peças 44-51.
Promovidas as oitivas e diligência quanto às alegações do representante e demais questões levantadas por esta Unidade Técnica, passa-se a analisar as respostas apresentadas, tópico a tópico, conforme transcrição/contextualização a seguir.
EXAME TÉCNICO
I.1.  Exame das oitivas realizadas:
Foram encaminhados, em 12/01/2022, 20/01/2022 e 25/01/2022, ofícios à Unidade Jurisdicionada (peças 20, 21, 22 e 31) e às sociedades empresariais Lima Dias Roupas e Acessórios Ltda. e Tufick Comercio e Representações Ltda. (peças 26, 27, 33 e 35) , para que se manifestassem acerca dos indícios de irregularidades apontados por esta unidade técnica e para a obtenção de informações adicionais àquelas já existentes nestes autos. Em resposta, a Unidade Jurisdicionada apresentou os documentos acostados às peças 36, 37, 38, 39 e 40, e a sociedade empresarial Tufick Comércio e Representações Ltda. anexou os documentos acostados às peças 44, 45, 46, 47, 48, 49, 50 e 51. Segue a análise dos pontos questionados.
'Item 36.3.1.: rejeição, aparentemente sumária, da intenção de recurso da licitante Lima Dias Roupas e Acessórios Ltda. para o item 2 do certame, contrariando a jurisprudência deste Tribunal, segundo a qual o exame do registro da intenção de recurso deve limitar-se à verificação dos requisitos de sucumbência, tempestividade, legitimidade, interesse e motivação, não podendo o mérito do recurso ser julgado previamente à apresentação das razões e contrarrazões recursais, conforme Acórdão 1168/2016-TCU-Plenário, e contrariando o disposto nos arts. 2º, § 1º, e 4º, incisos XVIII e XX, da Lei 10.520/2002;
Item 36.3.2.: possível tratamento não isonômico entre as licitantes Lima Dias Roupas e Acessórios Ltda. e Tufick Comércio e Representações Ltda., uma vez que aparentemente ambas as amostras para o item 2 não atendiam ao exigido no termo de referência em especificações como medidas de colarinhos e golas, o que caracteriza ofensa ao art. 3º da Lei 8.666/1993;
Item 36.3.3. aceitação da amostra da licitante Tufick Comércio e Representações Ltda. com discrepância na composição da sarja (65% poliéster e 35% lã) , quando o exigido no item 1.3 do termo de referência era 55% poliéster e 45% lã;
Item 36.3.4. realização de pregão para registro de preços de itens para os quais a AMAN possui atas com saldo e que estão vigentes, sem que tenham sido adquiridas unidades de tais Atas, decorrentes do Pregão Eletrônico SRP 36/2020, o que afronta o princípio da eficiência, previsto no art. 37 da Constituição Federal de 1988;'
I.2.  Manifestação da Unidade Jurisdicionada sobre a construção participativa de deliberações:
Proposta de ação corretiva: possibilidade de voltar à fase de interposição de recurso na sessão pública do certame, possibilitando à representante a manifestação de intenção de recurso e, após juízo de admissibilidade pelo Pregoeiro, a apresentação da peça recursal, nos prazos estabelecidos na Lei. (peça 36, p. 3) .
Manifestação da Unidade Jurisdicionada sobre o indício de irregularidade:
Explica que está presente o pressuposto do perigo da demora reverso, tendo em vista que, apesar de as atas de registro de preços do PE 36/2020 se encontrarem vigentes, os itens 25, 33, 71 não podem ser adquiridos, pelas seguintes razões:
No item 33, a empresa vencedora do certame não foi capaz de cumprir os prazos estabelecidos para confecção e entrega dos uniformes, na sua totalidade contratada, como consequência, foi instaurado processo administrativo sancionatório (peça 36, p. 1) ; e
nos itens 25 (uniforme de combate camuflado alta solidez) e 71 (coturno) houve pedido de remissão de ata dos preços registrados, pelas empresas vencedoras, antes da emissão do empenho, motivada pela alta dos preços provocada, em parte, pela pandemia da COVID-19, o que resultou na instauração de processo administrativo (peça 36, p. 2) .
Pelos motivos acima apresentados foi necessária a abertura de novo certame, com a finalidade de mitigar os efeitos e os potenciais prejuízos pela impossibilidade de fornecimento dos uniformes licitados e homologados no PE 36/2020. No documento, a AMAN garante que a utilização do PE 46/2021 somente ocorrerá na total impossibilidade de utilização dos itens homologados no PE 36/2020 (peça 36, p. 2) .
Destaca a necessidade de o cadete, em regime de internato, ser estimulado a desenvolver sua responsabilidade e meticulosidade, alinhadas no reflexo de sua boa apresentação individual, devidamente destacada em seu uniforme nas suas atividades rotineiras e peculiares, motivo pelo qual a impossibilidade de aquisição desse objeto poderá acarretar transtornos e prejuízos ao regular cumprimento das atividades acadêmicas no corrente ano, prejudicando a formação do futuro oficial do Exército Brasileiro (peça 36, p. 2) .
Conforme consta no portal de Compras Governamentais, a intenção de recurso da empresa Lima Dias apresentou o seguinte texto:
'Temos intenção for formalizo exagerado, em nosso recurso prestaremos as demais informações.'
Não foi possível ao pregoeiro identificar a real motivação do licitante, motivo pelo qual rejeitou a sua intenção de recurso baseado no entendimento de que
' (...) o juízo de admissibilidade deve avaliar tão somente a presença dos pressupostos recursais, dentre os quais se insere a motivação (vide Acórdão 2488/2020-TCU-Plenário - Relator Raimundo Carreiro) .'
Partiu-se da conclusão lógica que, mesmo presentes os requisitos de tempestividade, sucumbência, legitimidade e interesse, faltou a motivação da intenção de recurso, ressaltando que a palavra 'formalismo' foi utilizada transcrita na peça de representação da Empresa Lima Dias, mas que não foi escrita em sua intenção de recurso (peça 36, p. 3) .
A amostra da empresa Lima Dias apresentou divergências físicas em relação ao objeto pretendido pela AMAN, especificamente, no corte, costuras, tons e tecido utilizados, além da ausência de colarinho e inserção de velcro na gola, restando comprovada que a amostra entregue estava fora das especificações técnicas informadas no Termo de Referência do edital do Pregão Eletrônico para Registro de Preços 46/2021 (peça 36, p. 3) .
Por outro lado, a amostra apresentada pela Empresa Tufick Comércio e Representações Ltda. atendeu as especificações técnicas exigidas pela Administração, não se verificando a necessidade de reparos na decisão tomada (peça 36, p. 3) .
Quanto à indicação na etiqueta da amostra apresentada (porcentagem de lã e poliéster) , houve, na verdade, erro de digitação na etiqueta, configurando erro formal e não de conteúdo, pois se constatou que o tecido apresentado era idêntico ao utilizado na amostra padrão, da PARAMOUNT (fábrica têxtil 4/5 Rodovia Presidente Dutra, KM 306 - Resende/RJ - CEP: 27534-970 FONE: (24) 3388-4500 Ipaman.eb.mil.br Respeitosamente, credenciada pelo Exército Brasileiro) .
Ao final, destacou que a amostra apresentada pela representante apresentou o mesmo tecido utilizado pela empresa Tufick, motivo pelo qual sua amostra também foi aprovada, sendo falaciosa a alegação de que houve tratamento diferenciado entre os licitantes participantes do certame (peça 36, p. 3) .
Manifestação da empresa declarada vencedora do item 2 (Tufick Comércio e Representações Ltda. (peça 45) :
Após a convocação pelo pregoeiro e a aprovação de sua amostra e documentação de habilitação, foi declarada vencedora do item 2 em 28/12/2021, ressaltando que o preço unitário final desceu dos R$ 1.780,00 fixados no edital para R$ 1.340,00 (peça 45, p. 2) .
A rejeição da intenção de recurso da representante se insere na discricionariedade do pregoeiro e, portanto, é de sua inteira responsabilidade a adequação ou não ao que prescreve o ordenamento jurídico sobre o assunto, asseverando que eventual anulação de tal ato com o consequente retorno do procedimento até o momento processual anterior representaria notável prejuízo para o erário, para a empresa Tufick e para o certame (peça 45, p. 4) .
Não há como comparar as amostras apresentadas pelas duas empresas, tendo em vista que a amostra da representante sequer chega próximo do que o edital exigia, sendo válido elencar três especificações: (1) o tecido não tinha a cor exigida; (2) havia uma costura na parte das costas do uniforme, local no qual não deveria existir, e (3) o colarinho nem mesmo foi apresentado. Por outro lado, sua amostra estava dentro do padrão exigido e foi aceita pelo pregoeiro. A documentação fotográfica em anexo evidencia que sua amostra está perfeitamente compatível com o que foi exigido, o que já não se pode dizer em relação à amostra da representante (peça 45, p. 5) .
Apesar de, em um primeiro momento, parecer que sua amostra estava diferente do exigido, não é o que de fato ocorreu, como se pode ver na documentação anexada, apesar de a etiqueta apresentar determinada composição do tecido, a informação não era a correta. O que aconteceu foi um erro de etiquetagem, devidamente reconhecido pela fornecedora do tecido, em correspondência eletrônica anexada aos autos e esclarecida ao pregoeiro mediante notas fiscais e outros documentos no dia da avaliação da amostra em 28/12/2021. Com efeito, a composição do tecido apresentado em sua amostra sempre esteve dentro das especificações técnicas constantes no edital, embora na etiqueta, por um erro de etiquetagem, constasse outra composição (peça 45, p. 5) .
Análise:
Inicialmente, identifica-se a presença do pressuposto do perigo da demora reverso, diante da impossibilidade de adesão à ata de registro de preços 36/2020, para os itens 25, 33 e 71, como explica a AMAN. Tal constatação exige um exame mais cuidadoso dos encaminhamentos a serem propostos, eis que a anulação do certame, cogitada no exame anterior da Selog, poderá ocasionar prejuízos à unidade contratante.
Em resposta à rejeição sumária da intenção de recurso da representante para o item 2, a AMAN afirma que o pregoeiro não teria identificado a real motivação da licitante, chegando à conclusão de que, ainda que presentes os requisitos de tempestividade, sucumbência, legitimidade e interesse, teria faltado a motivação da intenção de recurso. Como agravante, não foi escrita a palavra 'formalismo' na intenção de recurso apresentada pela representante.
Como mencionado em instrução prévia, a jurisprudência mais recente do TCU sobre a questão é no sentido de que não se deve adentrar, antecipadamente, no mérito do recurso, cabendo ao condutor do certame tão somente se certificar da presença dos requisitos de sucumbência, tempestividade, legitimidade, interesse e motivação. Nesse sentido os Acórdão 2488/2020-TCU-Plenário (relator ministro Raimundo Carreiro) 5.847/2018-1ª Câmara (relator ministro Walton Alencar Rodrigues) e 1.168/2016-Plenário (relator ministro Bruno Dantas) .
Em que pese a ausência da menção correta à palavra 'formalismo' na mensagem encaminhada pela licitante na sessão do dia 28/12/2021, seria bastante razoável que o pregoeiro compreendesse a motivação da licitante, eis que, no chat, a licitante escreveu as palavras 'formalizo exagerado' (peça 13, p. 8) .
Cumpre destacar que o plexo de atribuições do responsável pela condução do certame pressupõe a sua capacidade de depreender que a intenção da licitante, ao digitar 'formalizo exagerado' era de externar a sua indignação ao possível 'formalismo exagerado' da comissão de licitação na análise de sua amostra.
Na prática, o que se percebe é um formalismo exacerbado do pregoeiro, que deixou de examinar o recurso da licitante e, em sua defesa, alega que não foi possível deduzir a motivação da licitante em razão da grafia errada da palavra 'formalismo', o que impediu que a licitante exercesse o seu direito de defesa.
Tal oportunidade de defesa se mostra ainda mais necessária, considerando que o termo de referência não apresentou o nível de detalhamento necessário para que as licitantes apresentassem suas amostras, na forma desejada pela AMAN. O termo de referência relaciona as especificações das peças de uniforme, inclui fotos como referência, mas essas informações não foram suficientes para a correta confecção das peças.
Considerando que no link disponibilizado no termo de referência para acesso à página da Diretoria de Abastecimento do COLOG, em que constam informações detalhadas quanto a diversos itens de fardamento do Exército Brasileiro com especificações técnicas que fixam condições mínimas exigíveis para padronização (peça 7, p. 2) , não há os itens que compõem o item 2 do certame, no item 1.6.1 do termo de referência são apresentadas descrições complementares, conforme descrito abaixo, além de incluir fotos da túnica azul-ferrete e da calça azul-ferrete (peça 7, p. 2/7) :
'a) confeccionada em tecido sarja de poliéster/lã;
b) aberta na frente em toda a extensão e fechando por sete botões de metal dourado, Cruzeiro do Sul, de 22 mm, equidistantes;
c) corte justo, tendo a frente simples e lisa;
d) comprimento até o meio da palma da mão, quando se tem o braço caído naturalmente;
e) costas com traseiras de dois quartos até a altura da cintura;
f) daí para baixo abre-se na parte central, tendo uma carcela, do mesmo tecido e cor, em cada lado da abertura, com três botões de metal dourado, Cruzeiro do Sul, de 22 mm;
g) mangas simples com punhos de 110 mm de altura;
h) os punhos têm, no centro da face externa e no sentido vertical, carcelas do mesmo tecido, na cor azul-turquesa, com 110 mm de altura e 30 mm de largura, nas pontas dos recortes, e 20 mm nas reentrâncias, tendo três botões de metal dourado, Cruzeiro do Sul, de 15 mm em cada uma das pontas;
i) gola alta, do mesmo tecido na cor azul-turquesa, com altura média de 45 mm, pontas ligeiramente arredondadas e com vivo de garança contornando o seu bordo livre;
j) a frente da túnica, os punhos e as carcelas são ornadas com vivo de garança;'
O relatório de análise de amostras foi anexado à peça 37 e foram apresentadas as seguintes razões para a recusa da amostra da empresa Lima Dias:
'Tonalidade diferente nas golas e detalhes nos punhos, ausência de colarinho, tamanhos de gola e punho diferentes do exigido, linhas de costuras na gola e nas costas divergentes do previsto, ausência dos ilhoses no colarinho. Diferença visível entre o modelo solicitado do edital.'
Comparando as fotos (a do modelo apresentado pela AMAN que consta do termo de referência e da amostra da representante) que constam no relatório (peça 37) , é fácil perceber diferenças. Percebe-se claramente que o produto ofertado pela representante não atende as alíneas 'e' e 'f' do item 1.6.1 do termo de referência. Os tamanhos da gola e do punho também estão definidos nos itens 'h' e 'i' do mencionado dispositivo do edital. Pela documentação encaminhada, o produto ofertado pela representante de fato não atendeu ao exigido no termo de referência.
No entanto, ao comparar a descrição de produtos que constam na página da Diretoria de Abastecimento/Colog, com a descrição para o item 2 constante do termo de referência, conclui-se que não foi fornecido aos licitantes o detalhamento necessário para a correta confecção das peças, o que pode ter contribuído para que a representante não conseguisse produzir a sua amostra na forma desejada pela AMAN. Cita-se como exemplo o item camisa bege meia-manga, com detalhamento disponível na página da Diretoria de Abastecimento/Colog, em que constam especificações quanto à cor exigida, normas técnicas aplicáveis, descrição detalhada do produto e item específico no documento quanto ao desenho técnico, que é essencial para a confecção da peça seguindo os padrões estabelecidos pelo Exército Brasileiro (peça 54) .
Constata-se, portanto, não apenas falha do pregoeiro na rejeição sumária da intenção de recurso da representante, em violação à jurisprudência do TCU, mas também a insuficiência de informações necessárias para a adequada confecção das peças de uniforme, o que pode ter resultado na desclassificação da licitante e, consequentemente, na dificuldade de se selecionar a proposta mais vantajosa.
Tais irregularidades justificariam a atuação do TCU no sentido de anular o certame, eis que o retorno à fase de interposição de recurso, na forma proposta pela AMAN em sede de construção participativa, não acarretaria mudança no resultado do certame, na medida em que a análise do recurso a ser apresentado teria que considerar o que foi definido no edital e que não foi atendido pela amostra ofertada pela representante, conforme parágrafo 36 desta instrução. No entanto, apesar da identificação das irregularidades, a proposta declarada vencedora (que atendeu as especificações do TR e a padronização exigida pela AMAN) , após a negociação realizada pelo pregoeiro (R$ 1.340,00) é inferior ao valor ofertado pela representante (R$ 1.343,00) , como se depreende da ata da sessão pública (peça 13) .
Desse modo, não há interesse público na anulação do certame, sendo suficiente dar ciência à UJ para evitar ocorrências semelhantes no futuro.
Com relação à inadequação do tecido utilizado na amostra apresentada pela licitante vencedora, apesar de improvável a ocorrência de erro na digitação da etiqueta, verifica-se, pela documentação anexada à peça 37, p 10-11, que, de fato, o tecido sarja, fabricado pela empresa Paramount, é composto de 55% de poliéster e 45% de lã, estando, portanto, em consonância com a exigência contida no item 1.3 do Termo de Referência (peça 7) .
A declaração fornecida pela empresa Paramount, encaminhado por e-mail à empresa Tufick (peça 49, p. 1) , confirma essa informação, eis que garante que o tecido cuja referência é 7141.010.501 Prunel, azul ferrete, tem em sua composição 55% de poliéster e 45% de lã, afastando a irregularidade relativa à apresentação de tecido diferente do exigido no edital.
Finalmente, quanto à utilização das atas de registro de preços resultantes do PE 36/2020, os esclarecimentos prestados pela AMAN demonstram a impossibilidade de adesão, em razão dos problemas de abastecimento enfrentados pelas empresas vencedoras daqueles itens, afastando a irregularidade.
CONCLUSÃO
Feitas essas considerações, verifica-se que restam comprovadas duas irregularidades na condução do certame: a rejeição sumária da intenção de recurso da representante, cerceando o seu direito de defesa, e a insuficiência de informações para a confecção das peças de uniforme que compõem o item 2 do objeto, no edital do certame.
Conforme mencionado, apesar das falhas identificadas, verifica-se que o retorno à fase de interposição de recursos ou a anulação do certame causaria atraso na contratação, além de não acarretar benefício financeiro à AMAN, tendo em vista que o preço ofertado pela representante foi superior ao negociado com a empresa declarada vencedora.
Desse modo, conclui-se pela procedência parcial da presente representação, sendo suficiente dar ciência à AMAN das irregularidades identificadas para que não venham a ocorrer em certames futuros. A análise de mérito desta representação leva à revogação da medida cautelar concedida.
Por fim, diante dos encaminhamentos propostos, entende-se que não haverá impacto relevante na unidade jurisdicionada e/ou na sociedade.
Não houve pedido de ingresso aos autos.
Não houve pedido de vista e/ou cópia.
Não houve pedido de sustentação oral.
Não há processos conexos e apensos.
PROPOSTA DE ENCAMINHAMENTO
Em virtude do exposto, propõe-se:
conhecer da representação, satisfeitos os requisitos de admissibilidade constantes no art. 113, § 1º, da Lei 8.666/1993, c/c os arts. 235 e 237, VII, do Regimento Interno deste Tribunal, e no art. 103, § 1º, da Resolução - TCU 259/2014;
No mérito, considerar a presente representação parcialmente procedente;
revogar a medida cautelar adotada;
51.4. dar ciência à Academia Militar das Agulhas Negras, com fundamento no art. 9º, inciso I, da Resolução - TCU 315/2020, sobre as seguintes falhas, identificadas no PE SRP 46/2021, para que sejam adotadas medidas internas com vistas à prevenção de outras ocorrências semelhantes:
a) a rejeição sumária da intenção de recurso da licitante Lima Dias Roupas e Acessórios Ltda. para o item 2 do certame, contraria a jurisprudência deste Tribunal, segundo a qual o exame do registro da intenção de recurso deve limitar-se à verificação dos requisitos de sucumbência, tempestividade, legitimidade, interesse e motivação, não podendo o mérito do recurso ser julgado previamente à apresentação das razões e contrarrazões recursais, conforme Acórdão 1168/2016-TCU-Plenário, e contrariando o disposto nos arts. 2º, § 1º, e 4º, incisos XVIII e XX, da Lei 10.520/2002; e
b) o item 1.6.1 do termo de referência do edital não apresenta as informações mínimas necessárias para a correta confecção das peças de uniforme constantes do item 2 do certame, segundo padronização exigida pela AMAN, como especificações quanto às cores exigidas, normas técnicas aplicáveis e desenho técnico do produto, em afronta ao art. 3º, inciso II, da Lei 10.520/2002;
51.5. informar à Academia Militar das Agulhas Negras e ao representante do acórdão que vier a ser proferido, destacando que o relatório e o voto que fundamentam a deliberação ora encaminhada podem ser acessados por meio do endereço eletrônico www.tcu.gov.br/acordaos; e
51.6. arquivar os presentes autos, nos termos do art. 169, V, do Regimento Interno/TCU."
É o relatório.

Aurélio Dias de Oliveira, representando Lima Dias Roupas e Acessórios Ltda.

Não atuou.

REPRESENTAÇÃO. POSSÍVEIS IRREGULARIDADES NO PREGÃO PARA REGISTRO DE PREÇOS PARA AQUISIÇÃO DE FARDAMENTO. REJEIÇÃO SUMÁRIA DA INTENÇÃO DE RECURSO. OMISSÕES NAS ESPECIFICAÇÕES TÉCNICAS. CAUTELAR CONCEDIDA. OITIVAS E DILIGÊNCIAS. REVOGAÇÃO DA CAUTELAR. REPRESENTAÇÃO PARCIALMENTE PROCEDENTE. CIÊNCIA.

REPRESENTAÇÃO (REPR)

Secretaria de Controle Externo de Aquisições Logísticas (Selog).

Cuidam os autos de representação, com pedido de adoção de medida cautelar sem oitiva prévia, formulado pela empresa Lima Dias Roupas e Acessórios Ltda., a respeito de possíveis irregularidades ocorridas no Pregão Eletrônico para Registro de Preços 46/2021, da Academia Militar das Agulhas Negras - AMAN, cujo objeto é a aquisição de fardamento e uniforme especial para o Corpo de Cadetes da entidade.
 O objeto é composto por três itens, adjudicados individualmente, e a representante questiona apenas os procedimentos referentes ao item 2 (Uniforme Profissional - Túnica) .
O certame foi homologado em 31/12/2021, pelo valor total de R$ 4,01 milhões, sendo R$ 2,02 milhões referentes ao item 2 (valor unitário: R$ 1.340,00) , adjudicado à empresa Tufick Comércio e Representações Ltda.
As irregularidades alegadas pela representante foram, em síntese: a) rejeição sumária de sua intenção de recurso, baseada em formalismo exacerbado do pregoeiro na avaliação da sua amostra; b) cerceamento de seu direito de defesa e tratamento diferenciado, mais benéfico, concedido pelo pregoeiro a outra empresa; e c) classificação de empresa que apresentou amostras desconformes às exigências do Termo de Referência.
A partir disso, requereu a concessão de medida cautelar sem oitiva prévia, determinando-se a suspensão do item 2 do Pregão 46/2021, ou de qualquer ato subsequente que concretizasse a aquisição; e, no mérito, que fosse julgada procedente a representação, declarando-se a ilegalidade dos atos inquinados, determinando-se a adoção das competentes medidas para o saneamento das ilegalidades apontadas.
Em instrução inicial, a Selog considerou presentes os pressupostos do perigo da demora e da plausibilidade jurídica do pleito, bem como ausente o perigo da demora reverso, porquanto havia atas de registro de preços vigentes para os três produtos envolvidos na licitação em exame, todas decorrentes do Pregão Eletrônico 36/2020.
Acompanhando a proposta da unidade instrutora, com atenção especial ao fato de que as aludidas atas vigentes apresentavam valores inferiores aos praticados na licitação ora examinada, concedi a medida cautelar, determinando a suspensão do certame, assim como as medidas saneadoras de praxe, inclusive a manifestação do órgão para a construção participativa da decisão de mérito.
Da análise das respostas, a Selog registra, em princípio, a presença do perigo da demora reverso, já que, a partir das informações fornecidas pela AMAN, observa que as atas de registros de preços decorrentes do Pregão 36/2020 possuem problemas e não estariam atendendo à demanda do órgão.
Quanto às razões mencionadas para a rejeição sumária da intenção de recurso da representante, a unidade instrutora as considera improcedentes. Ainda que a manifestação da intenção de recurso contivesse falhas e fosse pouco clara, para a Selog seria perfeitamente possível ao pregoeiro compreender a motivação do recorrente.
Acerca do cumprimento das especificações técnicas do item 2 por parte da representante, a unidade destaca que a amostra apresentada por essa empresa possui diferenças facilmente perceptíveis em relação às referências fornecidas no Termo de Referência. Por esse motivo, não vislumbra erro na sua desclassificação, conquanto note lacunas nas especificações, o que, em sua visão, deve ensejar correspondente ciência à AMAN sobre a falha.
Por fim, menciona que após as verificações quanto às características técnicas do tecido oferecido pela licitante vencedora do item 2, a Tufick, verificou-se a sua aderência às especificações editalícias, de modo a afastar suposto tratamento benéfico diferenciado à aludida empresa, bem como a acusação de aceite de produto distinto do especificado.
A partir da ponderação entre a gravidade das falhas relatadas e o perigo da demora reverso, e considerando que o preço praticado pela atual vencedora do certame (R$ 1.340,00) é inferior ao proposto pela representante, a Selog entende que a anulação da licitação não seria o encaminhamento que mais bem atenderia ao interesse público. 
Nesse sentido, propõe apenas dar ciência à AMAN sobre as duas falhas destacadas - rejeição sumária da intenção de recurso e lacunas em especificações do Termo de Referência.
***
Feito esse breve introito, passo a decidir. 
Preliminarmente, registro que a representação deve ser conhecida, pois preenche os requisitos de admissibilidade constantes nos arts. 237, inciso VII e parágrafo único, e 235 do Regimento Interno do TCU.
No mérito, anuo ao exame empreendido pela unidade instrutora, cujos fundamentos incorporo às minhas razões de decidir, sem prejuízo das considerações a seguir expostas neste Voto.
As justificativas apresentadas pela AMAN para a negativa sumária da intenção de recurso da representante são improcedentes. O pleito da recorrente continha a seguinte expressão: "Temos intenção for formalizo exagerado, em nosso recurso prestaremos as demais informações". 
Na parte inicial há um equívoco de escrita ("intenção for formalizo exagerado") , o que poderia ter sido esclarecido pelo pregoeiro, o qual, entretanto, buscou a solução mais simplista e equivocada de não receber o recurso.
O próprio motivo da desclassificação induziria o pregoeiro a compreender que o recurso teria por fundamento razão relacionada ao formalismo excessivo na avaliação da proposta da empresa, já que a entidade teve a proposta rejeitada ante o não atendimento das especificações técnicas do Termo de Referência.
Vale lembrar que a jurisprudência pacífica deste Tribunal busca privilegiar a maximização do direito de recurso dos licitantes. Nesse sentido, orienta-se pela limitação do juízo de admissibilidade do recurso à aferição dos pressupostos recursais (sucumbência, tempestividade, legitimidade, interesse e motivação) , sem adentrar, antecipadamente, o mérito da questão, a exemplo dos Acórdãos 1.168/2016, 2.961/2015, 757/2015 e 1.615/2013, todos do Plenário.
Quanto às falhas das especificações, em que pese o Termo de Referência peque no detalhamento do item 2, o que resta evidente quando comparado com a quantidade de informações proporcionadas para item análogo ("camisa bege meia-manga") no catálogo do Comando Logístico (vide peça 54 destes autos) , verifica-se que as falhas que geraram a recusa da amostra da representante são grosseiras e poderiam ter sido evitadas a partir da mera visualização das imagens ilustrativas divulgadas pela AMAN como anexo das especificações (peça 7) .
Consoante exposto no Relatório de Análise de Amostras (peça 37, p. 1) , as razões para a recusa do produto apresentado pela representante foram: 
"Tonalidade diferente nas golas e detalhes nos punhos, ausência de colarinho, tamanhos da gola e punhos diferentes do exigido, linhas de costura na gola e nas costas divergentes do previsto, ausência de ilhoses no colarinho. Diferença visível entre o modelo solicitado e o edital".
Portanto, a causa da desclassificação da proposta está mais relacionada à incipiência da representante em não atentar para apresentação de amostra de produto condizente com as ilustrações do edital do que propriamente com as imprecisões nas especificações.
Vale lembrar que não consta pedido esclarecimento ou impugnação formulados pela representante no momento apropriado, contendo questionamento atinente às características do produto.
A avaliação de amostras integra a fase de classificação de propostas, servindo à Administração e ao interesse público como um mecanismo de avaliação prévia dos produtos ofertados em licitações, nos casos em que as descrições dos modelos e especificações em propostas podem não se revelar suficientes para garantir a seleção de produto que realmente atenda à necessidade da contratação. 
Em todo caso, diante do descumprimento de uma especificação contida em edital, a Administração poderia rescindir o contrato, e, inclusive, sancionar a empresa por inexecução contratual. Entretanto tal opção seria certamente menos eficiente, e envolveria atrasos e custos administrativos evitáveis. 
Por essa razão, não se pode desprezar os fins colimados pelo gestor público ao instituir a fase de amostras em uma licitação. Em outras palavras, ela possui uma razão de existir. Não poderia o gestor, ao analisar a amostra, tolerar diferenças entre o produto apresentado e o especificado sob o argumento de que são falhas menores, futuramente solucionáveis. Se a fase de amostra existe é justamente para aferir se o produto está de acordo com a especificação.
Não caberia ao pregoeiro ou equipe avaliadora aceitar justificativas de promessas de futuras alterações e correções no modelo apresentado, adjudicar o objeto com base nessa mera promessa, e arriscar receber o produto diferente na execução do contrato. Também não poderia conceder prazos e benefícios não previstos em edital para alteração do modelo, novas sessões de amostras etc., sob pena de acusação de descumprimento do edital e de tratamento não isonômico.
Nesse sentido, reitera-se, a desclassificação da licitante possui como causa principal a sua falha em não apresentar produto segundo as características exigidas em edital. 
Assim, incorporando-se os aspectos deste Voto, nos termos propostos pela Selog, a representação deve ser conhecida, considerada parcialmente procedente, dando-se ciência à AMAN quanto às falhas relativas à rejeição sumária da intenção de recurso e às lacunas nas especificações do item 2 contidas no Termo de Referência.
***
Ante o exposto, voto por que o Tribunal adote o Acórdão que ora submeto à deliberação deste Colegiado. 
TCU, Sala das Sessões, em 16 de março de 2022.
Ministro BRUNO DANTAS 
Relator